【裁判字號】    89,台上,2931
【裁判日期】    891228
【裁判案由】    塗銷抵押權
【裁判全文】
最高法院民事判決                              八十九年度台上字第二九三一號
    上  訴  人  中租迪和股份有限公司
    法定代理人  簡 茂 男
    訴訟代理人  白 德 孚律師
    被 上訴 人  甲○○○
    訴訟代理人  歐 榮 宜律師
右當事人間請求塗銷抵押權事件，上訴人對於中華民國八十九年八月二十四日台灣高
等法院第二審判決（八十八年度上字第一五八○號），提起上訴，本院判決如左：
    主  文
原判決廢棄，發回台灣高等法院。
    理  由
本件被上訴人主張：訴外人答答股份有限公司（下稱答答公司）邀伊及股東林元生為
連帶保證人，於民國八十五年十二月二十三日與上訴人簽訂砂紙等系列產品之買賣合
約書，約定價金新台幣（下同）八百六十一萬元，由答答公司簽發二十四紙支票交上
訴人收執，並由伊提供如原判決附表所示土地及房屋（下稱系爭房地）為上訴人設定
本金最高限額七百二十萬元之抵押權（下稱系爭抵押權）。答答公司依約按期支付前
十八張支票票款，餘款一百四十七萬五千元則由林元生以現金支付，上訴人對答答公
司之債權既已全部獲償，系爭抵押權所擔保之債權已不存在，且確定不再發生，依抵
押權之從屬性，上訴人應塗銷系爭抵押權等情，求為命上訴人塗銷系爭抵押權之判決
。
上訴人則以：答答公司對伊所負債務確已清償，且原則上不會再有債務之發生，惟被
上訴人及林元生均要求伊交付塗銷抵押權文件，致伊無所適從，本件爭點係存在於被
上訴人與林元生間等語，資為抗辯。
原審廢棄第一審所為被上訴人敗訴之判決，改判如其上述聲明，係以：被上訴人主張
之事實，業據提出買賣合約書、土地及建物登記謄本等件為證，並為上訴人所不爭，
堪認為真實。系爭抵押權係擔保答答公司所欠上訴人之貨款，上訴人既已全部獲償，
且答答公司已不可能再向上訴人購貨，依抵押權之從屬性，上訴人即應塗銷抵押權設
定登記。又民法第七百四十九條固規定保證人向債權人為清償後，債權人對於主債務
人之債權，於其清償之限度內，移轉與保證人。惟保證人向債權人代償後，債權人對
於主債務人之債權即移轉於保證人，因之保證人得就實際代償之數額向主債務人求償
。林元生係答答公司之保證人，其於代償後，不向答答公司求償，竟主張就代償部分
取得系爭抵押權，於法未合。且林元生代償後，僅取得被上訴人對答答公司之債權，
既非取得不動產物權，更非因繼承、強制執行、公用徵收或法院之判決而取得，依民
法第七百五十八條規定，難認系爭抵押權已隨同移轉與林元生。上訴人抗辯本件爭點
係存在於被上訴人與林元生間等語，為無足取。綜上所述，被上訴人訴請上訴人塗銷
系爭抵押權，洵屬正當，應予准許等詞，為其判斷之基礎。
查保證人代為清償後，除得向主債務人行使求償權外，依民法第二百九十五條及第七
百四十九條規定，於其清償之限度內，尚代位取得債權人對主債務人之債權、擔保物
權，及其他從屬之權利。且此項權利之移轉，係本於法律之規定，而非由於法律行為
，故關於擔保物權之取得，不受民法第七百五十八條所定須經登記始生效力之限制。
原法院就此持相反之見解，認林元生代償後，系爭抵押權於其清償限度內，並未隨同
移轉與林元生，進而認上訴人仍應塗銷系爭抵押權，不無可議。上訴論旨，指摘原判
決不當，求予廢棄，非無理由。
據上論結，本件上訴為有理由，依民事訴訟法第四百七十七條第一項、第四百七十八
條一項，判決如主文。
中      華      民      國    八十九    年     十二     月    二十八    日
                              最高法院民事第四庭
                                  審判長法官  林  奇  福
                                        法官  陳  國  禎
                                        法官  李  彥  文
                                        法官  陳  重  瑜
                                        法官  劉  福  聲
      右正本證明與原本無異
                                              書  記  官
中      華      民      國     九十     年      一      月     十一     日


司法院資訊處製作；財團法人民間司法改革基金會備份。
